臺灣高等法院刑事判決　　　　　　　　96年度上訴字第3856號
上　訴　人　臺灣臺北地方法院檢察署檢察官
被　　　告　乙○○
上列上訴人因被告誣告案件，不服臺灣臺北地方法院96年度訴字
第636號，中華民國96年8月10日第一審判決（起訴案號：臺灣臺
北地方法院檢察署95年度偵字第15184號），提起上訴，本院判
決如下：
    主  文
上訴駁回。
    理  由
一、本案經本院審理結果，認第一審判決對被告乙○○為無罪之
    諭知，核無不當，應予維持，並引用第一審判決書記載之證
    據及理由（如附件）。
二、檢察官上訴意旨略以：
（一）被告熟稔蒐集證據以保護己身權益，其於95年8月23日電
      請廈門街派出員警前來處理，卻未向員警表示有遭甲○○
      電話恐嚇，旋於同日再度與甲○○發生爭執後，始向警方
      指訴遭恐嚇，顯不合常情。
（二）證人邱梅鳳之證述與事實不符，原審卻加以採認，亦未於
      理由中說明，尚有瑕疵。
（三）被告95年8月23日檢察官訊問時之供述與其在原審96年5月
      21日、6月4日審理中之供述，前後不一，原審竟為有利被
      告之判決，難令人甘服云云。
三、惟查：
（一）按誣告罪之成立，以明知所告事實之虛偽為要件，若輕信
      傳說懷疑誤告，縱令所告不實，因其缺乏誣告故意，仍難
      使負刑責；誣告罪之成立，以犯人明知所訴虛偽為構成要
      件，若誤認有此事實，或以為有此嫌疑，自不得遽指為誣
      告；刑法之誣告罪，以意圖他人受刑事或懲戒處分，向該
      管公務員誣告為構成要件，故該項犯罪，不特須指出其具
      體事實，足以使人受刑事或懲戒處分，且須明知其為虛偽
      ，具有故意構陷之情形始能成立，如對於事實有所誤認，
      即缺乏此種意思條件，自難令負誣告責任；所謂虛偽係指
      明知無此事實故意捏造而言，若告訴人誤認有此事實或以
      為有此嫌疑，自不得指為虛偽，即難科以本罪。誣告罪之
      成立，須其申告內容完全出於憑空捏造，若所告尚非全然
      無因，衹因缺乏積極證明致被誣告人不受訴追處罰者尚難
      遽以誣告論罪。誣告罪之成立，以告訴人所訴被訴人之事
      實必須完全出於虛構為要件，若有出於誤會或懷疑有此事
      實而為申告，以致不能證明其所訴之事實為真實，縱被訴
      人不負刑責，而告訴人本缺乏誣告之故意，亦難成立誣告
      罪名。誣告罪之成立，以意圖他人受刑事處分虛構事實而
      向該管公務員申告為其要件，故其所訴事實，雖不能證明
      係屬實在，而在積極方面尚無證據證明其確係故意虛構者
      ，仍不能遽以誣告罪論處。最高法院20年上字第253號、
      717號、22年上字第3368號、40年台上字第88號、43年台
      上字第251號、44年台上字第892號、46年台上字第927號
      分別著有判例可資照。
（二）證人即被告之妻邱梅鳳自94年11月間起，陸續向被告甲○
      ○借款，總額計達新臺幣0000000元餘，嗣經被告甲○○
      於95年5月19日左右，提示邱梅鳳所簽發之票據遭退票後
      ，即經常打電話向邱梅鳳催討欠款等情，業據證人甲○○
      及邱梅鳳證述屬實（見原審卷第71頁正、反面、第86頁反
      面、第87頁反面）；證人邱梅鳳證稱：伊於95年5月30日
      晚間11點多剛掛完電話（伊現在不記得是否被告甲○○之
      電話），被告乙○○即詢問伊為何表情如此緊張、發生何
      事，伊才稍微向被告乙○○提及借款之事，並表示被告甲
      ○○於5月底11點左右常打電話恐嚇伊，要打斷伊的腿、
      手、要找一清專案不良份子對付伊、要伊還錢等語（見原
      審卷第87頁反面、第88頁反面）。
（三）被告既係經證人即其妻邱梅鳳告知，始悉邱梅鳳向被告甲
      ○○借款，而遭被告甲○○以電話言語恐嚇等情，則被告
      乙○○聽信邱梅鳳所言，主觀上認甲○○有於95年5月底
      撥打電話出言恐嚇邱梅鳳之事，亦與常情相符，是被告之
      對甲○○提出告訴尚非全然無據。
（四）檢察官雖以證人邱梅鳳之證述與事實不符，原審卻加以採
      認，亦未於理由中說明，顯有瑕疵云云。查檢察官以證人
      邱梅鳳之證述與事實不符所憑據者係卷附之雙向通聯紀錄
      ，惟該雙向通聯紀錄係行動電話之通聯紀錄，證人邱梅鳳
      於檢察官95年12月4日偵查中即陳稱其係以家裡電話
      00000000或手機0000000000打他（指甲○○）的行動電話
      0000000000，到底是我打給他或是他打給我，我不太記得
      起來等語（見15814偵卷第80頁）；是卷附之雙向通聯紀
      錄雖無證人邱梅鳳與甲○○間之行動電話之通聯紀錄；惟
      證人邱梅鳳與甲○○間非不得以市內有線電話或其他方式
      聯絡，於法自不得僅憑卷附之雙向通聯紀錄即遽認證人邱
      梅鳳之證述與事實不符。
（五）檢察官另以被告熟稔蒐集證據以保護己身權益云云，縱認
      檢察官此部分上訴意旨屬實，惟被告就其欲向警申告之事
      非不得有所取捨，於法非得謂熟稔蒐集證據以保護己身權
      益之人，凡事均應一次向警全盤托出，檢察官此部分所指
      異於常情云云，顯有罹於過度主觀之嫌，而無可採。
（六）檢察官雖以被告95年8月23日檢察官訊問時之供述與其在
      原審96年5月21日、6月4日審理中之供述，前後不一云云
      ；然究諸實際，被告於95年8月23日檢察官訊問時之供述
      與其在原審96年5月21日、6月4日審理中之供述，均係稱
      甲○○因借款之故，在電話中恐嚇其妻等語，其先後所述
      要旨並無大異；縱認被告先後所述有所不同，惟此等內容
      均係由其妻即證人邱梅鳳所告知，業據證人邱梅鳳證述如
      前，業如前述，被告關乎此一內容顯乏誣告之故意，於法
      自不得遽以誣告罪相繩。
四、綜上所述，檢察官上述上訴意旨所陳各節，於法並無可採。
    其執此上訴意旨任指摘原判決不當，求予撤銷改判，為無理
    ，應予駁回。
據上論結，應依刑事訴訟法第373條、第368條，判決如主文。
本案經檢察官羅松芳到庭執行職務。
中　　華　　民　　國　　96　　年　　10　　月　　25　　日
 　　　　　　　　 刑事第二十庭審判長法　官　楊貴雄
               　　                 法　官　林立華
                     　　           法　官　林銓正
以上正本證明與原本無異。
檢察官如不服本判決，應於收受送達後10日內向本院提出上訴書
狀，其未敘述上訴之理由者並得於提起上訴後10日內向本院補提
理由書（均須按他造當事人之人數附繕本）。
                                    書記官  陳玲憶
中　　華　　民　　國　　96　　年　　10　　月　　26　　日
附件：
臺灣臺北地方法院刑事判決　　　　　　　 96年度訴字第636號
公　訴　人　臺灣臺北地方法院檢察署檢察官
被　　　告　甲○○　男　31歲（民國○○年○○月○○日生）
　　　　　　　　　　身分證統一編號：Ｚ000000000號
　　　　　　　　　　住臺北縣三重市○○○路246號12樓之1
            乙○○　男　44歲（民國○○年○月○日生）
　　　　　　　　　　身分證統一編號：Ｚ000000000號
　　　　　　　　　　住臺北縣汐止市○○路5巷1弄12號
上列被告等因誣告等案件，經檢察官提起公訴（九十五年度偵字
第一五一八四號、第二三八七七號），本院判決如下：
    主  文
乙○○被訴誣告部分無罪。
甲○○、乙○○被訴傷害部分均不受理。
    理  由
壹、無罪部分：
一、公訴意旨略以：被告乙○○之配偶邱梅鳳因與被告甲○○有
    債務糾紛，而遭被告甲○○於民國九十五年六月十五日下午
    一時三十分許，偕同二名男子至臺北市中正區○○○路○段
    一０二號六樓之金鼎綜合證券股份有限公司和平分公司（下
    稱金鼎證券公司），向邱梅鳳催討債務，被告乙○○知悉後
    亦到場，並與被告甲○○發生口角爭執，嗣因不堪其擾，竟
    基於使被告甲○○受刑事訴追之意圖，於同日下午三時三十
    分許，至臺北市政府警察局中正第二分局廈門街派出所（下
    稱廈門街派出所），向值勤員警報案，誣指「被告甲○○於
    同年五月底之某日晚間約十一時許，撥打電話給邱梅鳳，恐
    嚇邱梅鳳稱：若不還錢，將打斷邱梅鳳的腿」等情，因認被
    告乙○○涉犯刑法第一百六十九條第一項之誣告罪嫌云云。
二、按犯罪事實應依證據認定之，無證據不得認定犯罪事實。又
    不能證明被告犯罪者，應諭知無罪之判決，刑事訴訟法第一
    百五十四條第二項、第三百零一條第一項分別定有明文。又
    事實之認定，應憑證據，如未能發現相當證據，或證據不足
    以證明，自不能以推測或擬制之方法，以為裁判基礎。再認
    定不利於被告之事實，須依積極證據，苟積極證據不足為不
    利於被告事實之認定時，即應為有利於被告之認定，更不必
    有何有利之證據。而認定犯罪事實所憑之證據，雖不以直接
    證據為限，間接證據亦包括在內；然而無論直接或間接證據
    ，其為訴訟上之證明，須於通常一般之人均不致有所懷疑，
    而得確信其為真實之程度者，始得據為有罪之認定，倘其證
    明尚未達到此一程度，而有合理之懷疑存在，致無從為有罪
    之確信時，即應為無罪之判決（最高法院三十年度上字第八
    一六號、四十年度臺上字第八六號、七十六年度臺上字第四
    九八六號判例意旨參照）。再按刑法第一百六十九條第一項
    之誣告罪，以意圖他人受刑事或懲戒處分，向該管公務員誣
    告為構成要件，故該項犯罪，不特須指出其具體事實，足以
    使人受刑事或懲戒處分，且須明知其為虛偽，具有故意構陷
    之情形始能成立。是告訴人所訴事實，不能證明其係實在，
    對於被訴人為不起訴處分確定者，是否構成誣告罪，尚應就
    其有無虛構誣告之故意以為斷，並非當然可以誣告罪相繩。
    若所告尚非全然無因，衹因缺乏積極證明致被誣告人不受訴
    追處罰，或有出於誤會或懷疑有此事實而為申告，以致不能
    證明其所訴之事實為真實，縱被訴人不負刑責，而告訴人本
    缺乏誣告之故意，亦難成立誣告罪名（最高法院五十九年度
    臺上字第五八一號、四十四年度臺上字第八九二號、四十三
    年度臺上字第二五一號、二十二年度上字第三三六八號判例
    意旨參照）。
三、本件公訴人認被告乙○○涉有前揭犯行，無非係以被告乙○
    ○及甲○○之供述、證人邱梅鳳之證述，暨卷附之臺北市政
    府警察局中正第二分局受理刑事案件報案三聯單、筆錄、被
    告甲○○所使用之0000000000號與邱梅鳳所使用
    之0000000000號行動電話門號雙向通聯紀錄，為
    其論據。
四、訊據被告乙○○固不否認其任職金鼎證券公司之配偶邱梅鳳
    與被告甲○○間有債務糾紛，亦坦承其有於九十五年六月十
    五日下午三時三十分許，在廈門街派出所向警員指述被告甲
    ○○於同年五月底約晚間十一時左右，致電向邱梅鳳恫稱如
    不還錢，將打斷邱梅鳳的腿等語，涉有恐嚇罪嫌之事實，惟
    堅決否認有何誣告犯行，辯稱：伊於九十五年五月三十日晚
    間詢問邱梅鳳近日是否發生何事，邱梅鳳始告知遭被告甲○
    ○恐嚇之事，因邱梅鳳當時僅向伊表示係在五月底十一點多
    所發生，伊以為邱梅鳳意指「晚間」十一點，遂於報案時指
    稱被告甲○○係於晚間十一點撥打電話恐嚇邱梅鳳。而邱梅
    鳳因慮及被告甲○○與其主管熟識，怕遭報復而失去工作，
    故未報案。直至同年六月十五日上午十一時許，伊與被告甲
    ○○委託之討債人士在咖啡廳協商債務事宜時，伊遭對方潑
    水恐嚇，伊感覺妻兒生命已受威脅，心中恐懼不安，方決定
    出面提出告訴。且伊於報案後同日下午四時五十分許，又在
    金鼎證券公司遭被告甲○○等人圍毆成傷，足見被告甲○○
    確有恐嚇之事實等語。經查：
  (一)被告乙○○於九十五年六月十五日下午三時三十分許，在廈
    門街派出所，以：「我妻子於九十五年五月底約晚上十一時
    左右接獲一通男子甲○○的電話，聲稱我妻子與他的投資債
    務糾紛，如果不還錢給他，要打斷我妻子的腿」等事由，指
    述被告甲○○涉犯恐嚇罪嫌。案經中正第二分局報請臺灣臺
    北地方法院檢察署檢察官偵查後，以查無積極證據足認被告
    甲○○有恐嚇犯行，罪嫌不足為由，對被告甲○○所涉恐嚇
    部分為不起訴處分等情，為被告乙○○所不否認，並有臺北
    市政府警察局中正第二分局廈門街派出所調查筆錄、受理刑
    事案件報案三聯單及臺灣臺北地方法院檢察署檢察官九十五
    年度偵字第一五一八四號不起訴處分書附卷可稽（見九十五
    年度偵字第一五一八四號影卷第二五頁、第一０至一一頁、
    第八三至八五頁）。而證人邱梅鳳雖證稱：被告甲○○自九
    十五年五月二十日起，多次打電話恐嚇伊，尤其是深夜十一
    點多以後常打電話恐嚇伊還錢，不然要打斷伊的腿、手等語
    （見本院卷第八七頁反面），然依卷附被告甲○○所使用之
    0000000000號與邱梅鳳所使用之0000000
    000號行動電話門號自九十五年五月十日起至同年六月十
    五日止之雙向通聯紀錄以觀，並無被告甲○○於晚間十一時
    許撥打上開邱梅鳳門號之紀錄（見九十五年度偵字第一五一
    八四號影卷第六六至六九頁），被告甲○○亦否認有於晚間
    十一時許以電話與邱梅鳳聯絡之事實（見本院卷第七一頁）
    ，故證人邱梅鳳指證被告甲○○於九十五年五月底晚間十一
    時許撥打電話出言恐嚇乙節，是否屬實，固非無疑，惟查：
  1.邱梅鳳自九十四年十一月間起，陸續向被告甲○○借款，總
    額計達新臺幣三百二十餘萬元，嗣經被告甲○○於九十五年
    五月十九日左右，提示邱梅鳳所簽發之票據遭退票後，即經
    常打電話向邱梅鳳催討欠款等情，業據證人甲○○及邱梅鳳
    證述屬實（見本院卷第七一頁正、反面、第八六頁反面、第
    八七頁反面），而被告乙○○雖係邱梅鳳之配偶，惟之前與
    被告甲○○並不相識，亦未出面向被告甲○○借款，更不知
    邱梅鳳向被告甲○○借款及被告甲○○催討債務之事，直至
    九十五年五月三十日晚間十一時許，邱梅鳳始將其向被告甲
    ○○借款及遭被告甲○○電話言語恐嚇索債等情告知被告乙
    ○○，此亦據證人邱梅鳳證稱：伊於九十五年五月三十日晚
    間十一點多剛掛完電話（伊現在不記得是否被告甲○○之電
    話），被告乙○○即詢問伊為何表情如此緊張、發生何事，
    伊才稍微向被告乙○○提及借款之事，並表示被告甲○○於
    五月底十一點左右常打電話恐嚇伊，要打斷伊的腿、手、要
    找一清專案不良份子對付伊、要伊還錢等語無訛（見本院卷
    第八七頁反面、第八八頁反面），從而被告乙○○既係經邱
    梅鳳告知，始悉邱梅鳳向被告甲○○借款，而遭被告甲○○
    以電話言語恐嚇等情，則被告乙○○聽信邱梅鳳所言，主觀
    上因而懷疑被告甲○○確有於九十五年五月底撥打電話出言
    恐嚇邱梅鳳之事實，亦與常情相符，尚非全然無據。
  2.參以被告甲○○於九十五年六月十五日下午一時三十分許，
    偕同二名不詳男子前往金鼎證券公司，欲向邱梅鳳索債，因
    而與被告乙○○發生口角爭執，被告乙○○隨即撥打電話報
    警，嗣經到場處理之警員黃盛超將渠等帶回廈門街派出所，
    此迭據證人甲○○、邱梅鳳及黃盛超證述明確（見九十五年
    度偵字第一五一八四號影卷第三一至三二頁、本院卷第八九
    頁反面、第九０頁反面），是被告乙○○先於九十五年五月
    三十日晚間自邱梅鳳處聽聞邱梅鳳遭被告甲○○以電話催討
    債務而出言恐嚇之事，繼而於同年六月十五日下午一時三十
    分許，親眼目睹被告甲○○率同二名不詳男子至邱梅鳳任職
    之金鼎證券公司索債等情，因而認被告甲○○確有撥打電話
    出言恐嚇邱梅鳳還債，並據此而於同日下午三時三十分許向
    廈門街派出所警員黃盛超申告被告甲○○涉犯前揭恐嚇罪嫌
    ，要非全然無據，縱被告乙○○有所誤認，亦非明知虛偽憑
    空捏造而全然無因，要難遽指有誣告之故意。
  (二)至證人邱梅鳳雖證稱：因被告乙○○是在晚間十一點多詢問
    伊發生何事，伊就直接順口回答是十一點多被告甲○○會打
    電話恐嚇等語（見本院卷第八八頁反面），而未向被告乙○
    ○表明係「晚間」十一時許遭被告甲○○恐嚇，惟被告乙○
    ○辯稱：邱梅鳳當時僅表示係在五月底十一點多所發生，伊
    以為邱梅鳳意指「晚間」十一點，遂於報案時指稱被告甲○
    ○係晚間十一點打電話恐嚇邱梅鳳等語，核與常情相符，應
    屬可採。是被告乙○○既係聽聞邱梅鳳所述，從而指陳被告
    甲○○於九十五年五月底「晚間」十一時許撥打電話出言恐
    嚇邱梅鳳乙節，縱容有誤會，亦難遽指被告乙○○有明知所
    訴虛偽而故意構陷之誣告故意可言，自難令負誣告罪責。
五、綜上所述，被告乙○○向廈門街派出所警員申告被告甲○○
    出言恐嚇邱梅鳳乙節，縱因缺乏積極證據，不能證明係實在
    ，而經檢察官對被告甲○○為不起訴處分，被告甲○○因而
    不負刑責，然被告乙○○所告，乃聽聞其配偶指述，且事出
    有因，尚非全然無據，縱有出於誤認或懷疑有該等事實而為
    申告，亦難認有虛構誣告之故意。公訴人所指，核與誣告罪
    之構成要件有間。茲本案公訴人之舉證，仍有合理之懷疑存
    在，尚未達於通常一般之人均不致有所懷疑，而得確信其為
    真實之程度，本院無從形成被告乙○○有罪之確信，此外，
    復查無其他積極證據足資證明被告乙○○有何誣告犯行，自
    難逕以誣告罪相繩。本件不能證明被告乙○○犯誣告罪，依
    首開說明，自應就此部分為被告乙○○無罪之諭知。
貳、公訴不受理部分：
一、公訴意旨略以：被告乙○○於九十五年六月十五日下午四時
    五十分許在廈門街派出所製作筆錄後，陪同邱梅鳳返回金鼎
    證券公司時，在該公司門口阻擋被告甲○○尾隨進入，而與
    被告甲○○各基於普通傷害之故意，互相以徒手毆打對方，
    被告甲○○因而受有後枕部皮下血腫、胸壁瘀血、左手腕擦
    傷及右手肘擦傷等傷害，被告乙○○則受有右臉擦傷合併瘀
    血、左前臂擦傷合併瘀血、右前臂擦傷合併瘀血及左胸擦傷
    合併瘀血等傷害，因認被告乙○○及甲○○均涉犯刑法第二
    百七十七條第一項之傷害罪嫌。
二、按告訴乃論之罪，告訴人於第一審辯論終結前得撤回其告訴
    ，又告訴經撤回者，得不經言詞辯論，逕諭知不受理之判決
    ，刑事訴訟法第二百三十八條第一項、第三百零三條第三款
    、第三百零七條分別定有明文。
三、本件被告乙○○及甲○○互告傷害案件，公訴人認渠等均係
    犯刑法第二百七十七條第一項之傷害罪，依同法第二百八十
    七條前段之規定，須告訴乃論。茲被告乙○○及甲○○均已
    撤回告訴（見本院卷第三九頁正、反面之準備程序筆錄、第
    四九至五０頁之刑事撤回告訴狀），揆諸前揭規定，爰不經
    言詞辯論，逕就渠等傷害部分均諭知不受理之判決。
據上論斷，應依刑事訴訟法第三百零一條第一項、第三百零三條
第三款、第三百零七條，判決如主文。
本案經檢察官鄭堤升到庭執行職務
中　　華　　民　　國　　96　　年　　8 　　月　　10　　日
　　　　　　　　　刑事第八庭審判長法　官  陳德民
                                  法  官  唐于智
                                  法  官  陳芃宇
以上正本證明與原本無異。
如不服本判決，應於判決送達後10日內，向本院提出上訴狀。
　　　　　　　　　　　　　      　書記官  徐鶯尹
中　　華　　民　　國　　96　　年　　8 　　月　　15　　日
